ACORDAO-COMPLETO-2463033

ACÓRDÃO 8351/2021 ATA 17/2021 - PRIMEIRA CÂMARA

VISTOS, relatados e discutidos estes autos de Tomada de Contas Especial instaurada pelo Fundo Nacional de Saúde em razão de irregularidades na aplicação de recursos do SUS, apurada em fiscalização do Denasus, no âmbito do Município de Araioses/MA,
ACORDAM os Ministros do Tribunal de Contas da União, reunidos em Sessão de 1ª Câmara, ante as razões expostas pelo Relator, em:
9.1. reconhecer desde logo, em relação ao responsável Sr. Antônio Cleto Pinheiro Júnior, e nos termos do Acórdão 1441/2016-TCU-Plenário, a incidência da prescrição da pretensão punitiva sobre os fatos que lhe foram imputados em audiência, com a consequente extinção de sua punibilidade;
9.2. fixar novo e improrrogável prazo de 15 (quinze) dias, a contar da notificação, com fundamento no art. 12, §§ 1º e 2º, da Lei 8.443/92, bem como nos arts. 201, § 1º, e 202, §§ 2º e 3º, do Regimento Interno/TCU, para que o Município de Araioses/MA efetue e comprove, perante este Tribunal, o recolhimento das quantias a seguir especificadas aos cofres do Fundo Nacional de Saúde, atualizadas monetariamente a partir das datas indicadas até a data do efetivo recolhimento, na forma prevista na legislação em vigor:
	DATA DA OCORRÊNCIA
	VALOR ORIGINAL (R$) 

	02/01/2009
	12.225,00

	05/03/2009
	12.900,00

	04/04/2009
	12.900,00

	14/04/2009
	12.900,00

	14/04/2009
	1.743,00

	13/05/2009
	12.900,00

	13/05/2009
	3.486,00

	26/05/2009
	675,00

	15/06/2009
	4.648,00

	16/06/2009
	9.900,00

	14/07/2009
	4.067,00

	16/09/2009
	5.229,00

	16/10/2009
	6.972,00

	24/11/2009
	2.604,00

	18/12/2009
	9.114,00

	18/12/2009
	9.114,00

	26/01/2010
	3.000,00

	26/01/2010
	9.114,00

	27/01/2010
	3.900,00

	03/03/2010
	3.900,00

	03/03/2010
	8.463,00

	16/03/2010
	9.114,00

9.3. informar ao Município de Araioses/MA que a liquidação tempestiva do débito atualizado monetariamente saneará o processo e permitirá que as contas sejam julgadas regulares com ressalva, dando-se quitação, nos termos do § 4º do art. 202 do Regimento Interno do TCU, ao passo que a ausência dessa liquidação tempestiva poderá levar ao julgamento pela irregularidade das contas, com imputação de débito a ser atualizado monetariamente e acrescido de juros moratórios nos termos do art. 19 da Lei 8.443/1992; e
9.4. dar ciência deste Acórdão aos responsáveis.

Tomada de Contas Especial instaurado pelo Fundo Nacional de Saúde / Ministério da Saúde, em razão da impugnação parcial das despesas realizadas com os recursos do Sistema Único de Saúde - SUS transferidos ao Município de Araioses/MA, na modalidade fundo a fundo, no exercício de 2009.

Primeira Câmara

Prefeitura Municipal de Araioses - MA.

3. Responsáveis: Aline Carvalho Silva (XXX.254.231-XX); Antônio Cleto Pinheiro Junior (XXX.639.393-XX); Doralina Marques de Almeida (XXX.176.933-XX); Município de Araioses - MA (06.450.191/0001-70).

13.1. Ministros presentes: Walton Alencar Rodrigues (Presidente), Benjamin Zymler, Vital do Rêgo e Jorge Oliveira.
13.2. Ministros-Substitutos presentes: Augusto Sherman Cavalcanti (Relator) e Weder de Oliveira.

AUGUSTO SHERMAN

Trata-se de Tomada de Contas Especial instaurada pelo Fundo Nacional de Saúde em razão de irregularidades na aplicação de recursos do SUS, apurada em fiscalização do Denasus, no âmbito do Município de Araioses/MA.
2.	Após a realização de citação do município e audiência dos gestores, produziu-se instrução pela SecexTCE à peça 52, avalizada pelos dirigentes às peças 53/54, vazada nos termos seguintes:
"INTRODUÇÃO
Cuidam os autos de tomada de contas especial instaurada pelo Fundo Nacional de Saúde, originalmente em desfavor da Sra. Aline Carvalho Silva (CPF XXX.254.231-XX) , na condição de Secretária Municipal de Administração e de Secretária Municipal de Finanças (gestão: a partir de 1/1/2009) , a qual foi apontada também como Coordenadora do Fundo Municipal de Saúde, Sr. Antônio Cleto Pinheiro Júnior (CPF XXX.639.393-XX) , na condição de Secretário Municipal de Saúde (gestão: 22/3/2009 a 8/7/2009) , e Sra. Doralina Marques de Almeida (CPF XXX.176.933-XX) , na condição de Secretária Municipal de Saúde de Araioses/MA (gestão: desde 9/7/2009) , em razão de supostas irregularidades na aplicação de recursos do Sistema Único de Saúde (SUS) , apurada em fiscalização do Denasus, da qual resultou o Relatório de Auditoria Denasus 9871 (peça 2, p. 3-32) . 
1.1. Após a emissão desse relatório, foram produzidos pelo SEAUD-MA relatórios de auditoria complementares para dirimir questões relativas ao débito ou à responsabilização (peça 5, p. 50-63; peça 5, p. 64-69; peça 6, p. 1-7; peça 6, p. 8-25; peça 8, p. 2-12) .
HISTÓRICO 
No período de 19/5/2010 a 29/5/2010, a unidade descentralizada do Denasus no Estado do Maranhão, o SEAUD/MA, realizou a execução de auditoria na Secretaria Municipal de Saúde de Araioses/MA, em atendimento à demanda do Departamento de Atenção Básica, quanto à denúncia sobre supostas irregularidades/impropriedades no funcionamento da estratégia Saúde da Família. O período de abrangência dos exames realizados pela equipe de fiscalização foi de janeiro de 2009 a março de 2010 (peça 2, p. 5) . 
1.2. Dentre as constatações realizadas (peça 2, p. 7-16) , as relativas à administração financeira dos recursos oriundos do Fundo Nacional de Saúde - FNS que geraram proposições de devolução de recursos foram as seguintes:
- a quantidade de Agentes Comunitários de Saúde - ACS constante das folhas de pagamento da Secretaria Municipal de Saúde de Araióses é inferior à quantidade de agentes implantada no Sistema de Informação da Atenção Básica - SIAB, no período de janeiro de 2009 a março de 2010, no total de R$ 73.668,00, consoante a Constatação 92380 (peça 2, p. 11) e Constatação 247762 (peça 8, p. 5) ;
- não foram comprovadas as presenças de odontólogos nas Equipes de Saúde Bucal cadastradas, por período superior a 90 dias, máximo permitido pela legislação, no período de janeiro de 2009 a março de 2010, em desacordo com a Portaria/GM 648, de 28/3/2006, totalizando R$ 117.600,00, consoante a Constatação 92383 (peça 2, p. 12-13) ;
- o Fundo Municipal de Saúde foi criado pela Lei Municipal n. 114, de 23/1/1997. Os cheques são assinados pela Secretária Municipal de Saúde e Secretária Municipal de Administração e Finanças, conforme Declaração da Prefeita Municipal e análise dos processos de pagamentos, consoante a Constatação 93210 (peça 2, p. 15) .
1.3. As notificações realizadas pela equipe de fiscalização encontram-se relacionadas na seção VIII do Relatório de Auditoria (peça 2, p. 17) .
1.4. Foram prestados esclarecimentos à equipe de fiscalização pelo município de Araioses, mediante expedientes datados de 5/11/2010 (peça 6, p. 29-45) e de 4/4/2011 (peça 7, p. 15-18) .
1.5. As proposições de ressarcimento realizadas pela equipe de fiscalização encontram-se relacionadas na seção XI do Relatório de Auditoria Complementar, as quais totalizam - inicialmente - o valor histórico de R$ 191.268,00 (peça 2, p. 18-24) . Por ocasião da emissão do último relatório de auditoria complementar, as proposições de ressarcimento totalizaram o valor de R$ 158.868,00 (peça 8, p. 10) . 
1.6. Em 31/3/2014, foi emitido o Parecer Administrativo/COADE/CGAUD/DENASUS n. 310 (peça 8, p. 39) , pelo qual foi redimensionado o valor do débito para R$ 73.668,00, de acordo com planilha de devolução de recursos financeiros ao FNS/MS (peça 8, p. 40) . 
1.7. Em 15/10/2014, o Sr. Antonio Cleto encaminhou ao FNS solicitação de esclarecimentos e documentos (peça 9, p. 18-19) , o qual foi respondido pelo Ofício n. 2660/MS/SE/FNS, de 27/10/2014 (peça 9, p. 25-26) . 
1.8. Em 2/2/2017, foi emitido o relatório do Tomador de Contas Especial n. 5/2017 (peça 1, p. 19-26) , no qual constou como responsáveis a Sra. Aline Carvalho Silva, o Sr. Antônio Cleto Pinheiro Júnior e a Sra. Doralina Marques de Almeida. O débito apontado a esses responsáveis totalizava o valor histórico de R$ 73.668,00, o qual atualizado monetariamente e com juros alcançou o valor de R$ 152.469,87 (peça 1, p. 23) . 
1.9. No relatório de auditoria CI n. 1027/2017 (peça 1, p. 30-31) , no parecer do dirigente de controle interno 1027/2017 (peça 1, p. 33) e no pronunciamento ministerial (peça 1, p. 36) consta conclusão pela irregularidade das contas dos responsáveis indicados no Relatório do Tomador de Contas Especial, tendo por motivo/constatação a impugnação parcial das despesas realizadas e como valor atualizado do débito (inclusive juros de mora) , até 2/2/2017, o montante de R$ 152.469,87.
Esgotamento da via administrativa do Ministério da Saúde para ressarcimento do dano
Preliminarmente, oportuno consignar que, nos termos do art. 23, § 1º, do Decreto 7.827/2012, que regulamenta a Lei Complementar 141/2012, e item 9.3.5.2 do Acórdão 1072/2017-TCU-Plenário (Relator Min. Bruno Dantas) , foram esgotadas, na via administrativa de controle interno do Ministério da Saúde, as medidas para ressarcimento do dano, conforme notificações aos responsáveis, as quais estão listadas no relatório do Tomador de Contas Especial (peça 1, p. 21-22) .
Fase externa da TCE
	A presente tomada de contas especial foi autuada no TCU em 13/12/2017, dando início à fase externa da TCE.
1.10. Em 20/9/2018 foi realizada a instrução inicial dos autos no TCU (peça 12) . Naquela oportunidade foi proposta a realização de diligência ao Denasus e à Prefeitura Municipal de Araioses/MA: 
a.1) ao Denasus: 
a.1.1) em relação às constatações n. 92383, 131395, 150517 e 247763 da Auditoria Denasus n. 9871, efetuada pelo SEAUD/MA (processo administrativo n. 25014.007633/2010-09) , encaminhe cópia de eventual termo de ajuste sanitário firmado com a Prefeitura Municipal de Araioses/MA, bem assim comprove o recolhimento do débito pela Prefeitura Municipal de Araioses/MA quanto ao débito apontado nas constatações mencionadas, nos termos propostos no Parecer Administrativo/COADE/CGAUD/DENASUS n. 310, de 31/3/2014 (encaminhar cópia desse parecer) ;
a.1.2) cópia das evidências relativas às Constatações n. 92383, 131395, 150517 e 247763 da Auditoria Denasus n. 9871;
a.2) à Prefeitura Municipal de Araioses/MA (CNPJ 06.450.191/0001-70) , para que comprove o recolhimento do débito apontado nas constatações n. 92383, 131395, 150517 e 247763 da Auditoria Denasus n. 9871, aos cofres do Fundo Municipal de Saúde de Araioses/MA, nos termos propostos pelo Denasus, constantes do Parecer Administrativo/COADE/CGAUD/DENASUS n. 310, de 31/3/2014 (encaminhar cópia desse parecer) .
1.11. Em 26/6/2019 foi realizada a 2ª instrução técnica (peça 22) . Naquela oportunidade foi realizada a análise das respostas do Denasus. 
1.11.1. A Prefeitura Municipal de Araioses/MA não encaminhou resposta à diligência promovida por esta Secretaria, por meio do Ofício 1865/2018-TCU/Secex-TCE, de 1/10/2018 (peça 17) , o qual foi recebido em 17/10/2018, conforme A.R. (peça 19) . 
1.11.2. Em resposta à diligência promovida por esta Secretaria, por meio do Ofício 1863/2018-TCU/Secex-TCE, de 1/10/2018 (peça 16) , o qual foi recebido em 15/10/2018, conforme A.R. (peça 18) , a Coordenação-Geral de Auditoria do Ministério da Saúde apresentou, intempestivamente, por intermédio do Oficio 748/2018/CGAUD/DENASUS/SGEP/MS, de 5/12/2018 (peça 20, p. 1) , as seguintes informações e/ou esclarecimentos, constantes da peça 20:
a) em relação às constatações 92383, 131395, 150517 e 247763 da Auditoria Denasus  9871, efetuada pelo SEAUD/MA (processo administrativo n. 25014.007633/2010-09) , encaminhe cópia de eventual termo de ajuste sanitário firmado com a Prefeitura Municipal de  Araioses/MA, bem assim comprove o recolhimento do débito pela Prefeitura Municipal de Araioses/MA quanto ao débito apontado nas constatações mencionadas, nos termos propostos no Parecer Administrativo/COADE/CGAUD/DENASUS n. 310, de 31/3/2014: cópia do Parecer 327 (SEI 6847711) (peça 20, p. 3-4) e do Oficio 439 (SEI 6891572) (peça 20, p. 5-6) que tratam das providências adotadas por este Departamento visando recomposição dos valores;
b) cópia das evidências relativas às Constatações n. 92383, 131395, 150517 e 247763 da Auditoria Denasus 9871: documentos inseridos nos autos (SEI 6735561 - 6735680 - 6735734) pela Seção de Auditoria do Núcleo Estadual do Ministério da Saúde/MA, em atendimento ao solicitado: 
- Constatação 92383: peça 20, p. 7-21; peça 20, p. 22-64;
- Constatação 150517: peça 20, p. 65-67. 
1.11.3. Dentre os documentos remetidos para atender a diligência, encontra-se o Parecer  327/2018-AAPDR/CGAUD/DENASUS/SGEP/MS (peça 20, p. 3) , no qual restou consignado que a equipe de auditoria do Denasus impugnou o valor total de R$ 158.868,00, sendo R$ 73.668,00 caracterizado como dano ao Erário (prejuízo) , a ser restituído ao Fundo Nacional de Saúde pelos agentes responsabilizados; e R$ 85.200,00 caracterizado como recurso aplicado fora do objeto (desvio de objeto/finalidade) , a ser restituído pela Secretaria Municipal de Saúde ao Fundo de Saúde do Município. É informado que após reanálise do relatório da referida auditoria à luz do artigo 27 da Lei Complementar 141/2012, regulamentado pelo artigo 23 do Decreto 7.827/2012, concluiu-se que o valor de R$ 85.200,00, por ter sido utilizado em finalidade diversa da originalmente pactuada, deveria ser devolvido pelo ente da Federação beneficiário ao próprio Fundo de Saúde, com recursos do Tesouro respectivo. No referido Parecer, os valores listados e a serem devolvidos referem-se à Constatação 247763 do Relatório de Auditoria Denasus 9871.
1.11.4. Em outro documento remetido pelo Denasus, o Ofício 439/2018/AAPDR/CGAUD/DENASUS/SGEP/MS, de 3/12/2018 (peça 20, p. 5) , consta que foi realizada a notificação do Município de Araioses/MA para que efetuasse a devolução aos cofres do Fundo Municipal de Saúde do valor de R$ 85.200,00.
1.11.5. Ao final, foi proposta a citação do Município de Araioses/MA e a audiência dos gestores, em acordo com o disposto no item 9.3.4 do Acórdão 1072/2017-TCU-Plenário.
ANÁLISE DOS PRESSUPOSTOS DE PROCEDIBILIDADE DA IN/TCU 71/2012
Verificação de Eventual Prejuízo ao Contraditório e Ampla Defesa
	Verifica-se que não há prejuízo ao contraditório e ampla defesa, uma vez que não houve o transcurso de mais de dez anos desde o fato gerador sem que tenha havido a notificação dos responsáveis pela autoridade administrativa federal competente (art. 6º, inciso II, c/c art. 19 da IN/TCU 71/2012, modificada pela IN/TCU 76/2016) , pois os recursos transferidos e as despesas impugnadas referem-se ao período de 14/4/2009 a 16/3/2010, e os responsáveis foram notificados sobre as irregularidades pela autoridade administrativa competente conforme descrito no Relatório Completo do Tomador de Contas Especial n. 5/2017, de 2/2/2017 (peça 1, p. 19-26) , dos quais releva destacar os seguintes:
- Ofício 123/2010/GAB/PMA, de 9/11/2010 (peça 6, p. 27-45) : resposta da Prefeitura Municipal de Araioses/MA aos Ofícios nº 560, 561, 562, 563 e 564, do SEAUD/MA, datados de 16/6/2010, mediante o qual encaminhou justificativas em relação às não conformidades constantes do relatório de auditoria do Denasus.
Valor de Constituição da TCE
1.12. Verifica-se, também, que o valor atualizado do débito apurado (sem juros) em 1/1/2017 era de R$ 255.433,73, portanto superior ao limite mínimo de R$ 100.000,00, na forma estabelecida conforme os arts. 6º, inciso I, e 19 da IN/TCU 71/2012, modificada pela IN/TCU 76/2016.
VERIFICAÇÃO DA EXISTÊNCIA DE OUTROS DÉBITOS
1.13. Em atenção ao comando contido no item 9.4 do Acórdão 1772/2017-TCU-Plenário, de relatoria do Exmo. Ministro-Substituto Augusto Sherman Cavalcanti, e em atendimento ao disposto no art. 6º, § 1º, da Instrução Normativa TCU 71/2012, informa-se os demais processos em tramitação no Tribunal, nos quais foi constatada a existência de outros débitos imputáveis aos responsáveis arrolados nestes autos:
	Responsável
	Processos

	Aline Carvalho Silva (CPF XXX.254.231-XX) 
	Não há.

	Antônio Cleto Pinheiro Júnior (CPF XXX.639.393-XX) 
	Não há.

	Doralina Marques de Almeida (CPF XXX.176.933-XX) 
	Não há.

	Município de Araioses/MA (CNPJ 06.450.191/0001-70) 
	Processo 035.324/2015-5 (situação: aberto) 

EXAME TÉCNICO
Caracterização das irregularidades geradoras do dano ao erário
Extrai-se da situação sintetizada na seção 'histórico' desta instrução que o tomador de contas identificou como ilícito gerador do dano as seguintes irregularidades (peça 8, p. 6-10) :
Ocorrência 1a: Recebimento irregular de recursos pelo ente federativo, repassados pelo Fundo Nacional de Saúde, na modalidade fundo a fundo, depositados na conta corrente n. 580422, agência 1459-1, do Banco do Brasil, em razão de não terem sido comprovadas as presenças de odontólogos nas Equipes de Saúde Bucal cadastradas, por período superior a 90 dias, máximo permitido pela legislação, no período de janeiro de 2009 a março de 2010, em desacordo com a Portaria/GM n. 648, de 28/3/2006, evidenciado na constatação 247763, constante do Relatório de Auditoria do Denasus nº 9871 (peça 8, p. 5-6) 
Valor histórico: R$ 85.200,00, detalhado a seguir:
	Data da Ocorrência
	Valor Histórico (em R$) 

	02/01/2009
	    12 225,00   

	05/03/2009
	    12 900,00   

	04/04/2009
	    12 900,00   

	14/04/2009
	    12 900,00   

	13/05/2009
	    12 900,00   

	26/05/2009
	         675,00   

	16/06/2009
	      9 900,00   

	26/01/2010
	      3 000,00   

	27/01/2010
	      3 900,00   

	03/03/2010
	      3 900,00   

Valor atualizado até 3/6/2019: R$ 150.902,73 (peça 21, p. 1-3) .
Data da irregularidade: de 2/1/2009 a 3/3/2010;
Dispositivos violados: 
- art. 37, caput, c/c o art. 70, parágrafo único, da Constituição da República Federativa do Brasil;
- art. 93 do Decreto-lei 200/1967;
- art. 66 do Decreto 93.872/1986; 
- arts. 60 a 64 da Lei 4.320/1964;
- incisos IV e V do item 2.1 da Portaria/GM n. 648, de 28/3/2006 c/c item 5.1, subitem II da Portaria/GM nº 648, de 28/03/2006.
Responsável: 
- Município de Araioses/MA (CNPJ 06.450.191/0001-70) 
Condutas: 
- Não demonstrar a boa e regular aplicação de recursos do SUS dos valores recebidos do Fundo Nacional de Saúde pelo Município de Araioses/MA, em face da não comprovação documental e do não atendimento das normas que justificassem os pagamentos realizados, posto que não restou comprovada a produção de profissionais de odontologia, deixando assim de atender às exigências definidas nos regramentos do SUS para receber recursos financeiros do SUS obtidos de forma irregular, mediante inserção e/ou manutenção de dados incorretos no Sistema de Informação da Atenção Básica (SIAB) .
Evidências: 
- constatação 247763 do relatório de auditoria da fiscalização Denasus 9871 (peça 8, p. 5-6) ;
- folhas de pagamento de janeiro de 2009 a março de 2010 (peça 2, p. 42-101; peça 3; peça 4; peça 5, p. 1-2) .
- extratos bancários da conta corrente 580422, da agência 1459-1, do Banco do Brasil (peça 20, p. 8-21) ;
- extratos do Fundo Nacional de Saúde, dos exercícios de 2009 e de 2010, quanto aos repasses para o Município de Araioses/MA destinados ao financiamento das equipes de Saúde Bucal (peça 10, p. 1-3) .
1.14. Ocorrência 1b: Não comprovação da produção de odontólogos nas Equipes de Saúde Bucal cadastradas, por período superior a 90 dias, máximo permitido pela legislação, no período de janeiro de 2009 a março de 2010, em desacordo com a Portaria/GM n. 648, de 28/3/2006, cumulado com a inserção/manutenção de dados de profissionais de saúde (dentistas) indevidamente no Sistema de Informação da Atenção Básica - SIAB, causando repasse indevido de recursos do Piso de Atenção Básica (PAB) Variável ao ente federado, evidenciado na constatação 247763, constante do Relatório de Auditoria do Denasus 9871.
Data da irregularidade: de 2/1/2009 a 3/3/2010;
Dispositivos violados: 
- incisos IV e V do item 2.1 da Portaria/GM 648, de 28/3/2006.
Responsáveis: 
- Aline Carvalho Silva (CPF XXX.254.231-XX) , na condição de Secretária Municipal de Administração e de Secretária Municipal de Finanças (gestão: a partir de 1/1/2009) , a qual foi apontada também como Coordenadora do Fundo Municipal de Saúde;
- Antônio Cleto Pinheiro Júnior (CPF XXX.639.393-XX) , na condição de Secretário Municipal de Saúde (gestão: 22/3/2009 a 8/7/2009) ;
- Doralina Marques de Almeida (CPF XXX.176.933-XX) , na condição de Secretária Municipal de Saúde de Araioses/MA (gestão: desde 9/7/2009) .
Condutas: 
- Não comprovar a produção de odontólogos nas Equipes de Saúde Bucal cadastradas, por período superior a 90 dias, máximo permitido pela legislação, no período de janeiro de 2009 a março de 2010, em desacordo com a Portaria/GM n. 648, de 28/3/2006;
- Inserir/manter dados de profissionais de saúde (dentistas) indevidamente no Sistema de Informação da Atenção Básica - SIAB, causando repasse indevido de recursos do Piso de Atenção Básica (PAB) Variável ao ente federado, evidenciado na constatação 247763, constante do Relatório de Auditoria do Denasus nº 9871 quando deveria fazer com fossem atualizados mensalmente, causando repasse indevido de recursos do Piso de Atenção Básica (PAB) Variável ao ente federado, quando deveria cuidar para que tais dados fossem atualizados mensalmente com as informações do profissionais que efetivamente trabalharam no respectivo programa.
Evidências: 
- constatação 247763 do relatório de auditoria da fiscalização Denasus 9871 (peça 8, p. 5-6) ;
- folhas de pagamento de janeiro de 2009 a março de 2010 (peça 2, p. 42-101; peça 3; peça 4; peça 5, p. 1-2) .
- extratos bancários da conta corrente 580422, da agência 1459-1, do Banco do Brasil (peça 20, p. 8-21) ;
- extratos do Fundo Nacional de Saúde, dos exercícios de 2009 e de 2010, quanto aos repasses para o Município de Araioses/MA destinados ao financiamento das equipes de Saúde Bucal (peça 10, p. 1-3) .
1.15. Nas constatações 92383 (peça 2, p. 12-13) , 131395 (peça 5, p. 59; peça 6, p. 4) , 150517 (peça 6, p. 11-12) e 247763 (peça 8, p. 5-6) dos relatórios de auditoria da fiscalização 9871, a equipe de fiscalização do Denasus apontou, em síntese, que não foram comprovadas as presenças de odontólogos nas Equipes de Saúde Bucal cadastradas, por período superior a 90 dias, máximo permitido pela legislação, no período de janeiro de 2009 a março de 2010, em desacordo com a Portaria/GM 648, de 28/3/2006.
1.16. Foi anexada ao relatório de fiscalização tabela na qual estão discriminados os valores recebidos referente à Estratégia Saúde Bucal comparados com os pagamentos realizados pela Secretaria Municipal de Saúde, na qual foi apurado débito no valor total de R$ 117.600,00 (peça 2, p. 30) . Todavia, na última versão do relatório de fiscalização os débitos apontados nas proposições de devolução em relação a esta ocorrência totalizaram o valor histórico de R$ 85.200,00 (peça 8, p. 6-10) .
1.17. Os achados de auditoria deram-se a partir de análise das folhas de pagamento de janeiro de 2009 a março de 2010, tendo sido apontadas no último relatório de auditoria como evidências (peça 8, p. 5-6) :
No período de janeiro de 2009 a março de 2010 existia implantada no Sistema de Informação da Atenção Básica - SIAB, quatro Equipes de Saúde Bucal, sendo três da modalidade I e uma modalidade II, exceto em julho de 2009, pelas quais o município recebia do Ministério da Saúde os recursos correspondentes. 
Na análise das folhas de pagamento do mesmo período foi constatada a inexistência de pagamento para o total de odontólogos, no montante de R$117.600,00 (cento e dezessete mil e seiscentos reais) , conforme demonstrado na tabela II, anexo II, o que caracteriza ausência do profissional, por período superior aos 90 dias, máximo permitido no item 5.1, subitem II da Portaria/GM nº 648, de 28/03/2006.
A produção referente às Equipes de Saúde Bucal iniciou a ser informada no Sistema de Informação Ambulatorial - SIA/SUS, em outubro de 2009.
1.18. No Parecer Administrativo/COADE/CGAUD/DENASUS 310, de 31/3/2014 (peça 8, p. 39) , foi elaborada nova planilha de devolução de recursos financeiros ao FNS/MS, na qual se relacionou tão somente os débitos relativos a ressarcimento/devolução de recursos de origem federal, o que se traduziu pela exclusão dos débitos oriundos das constatações 92383, 131395, 150517 e 247763, atinentes à ausência de odontólogos nas equipes de Saúde Bucal (peça 8, p. 40) . 
1.19. Análise: Dentre os repasses efetuados pelo FNS para o Município de Araioses/MA, constam os valores de R$ 136.575,00 (em 2009) e de R$ 54.600,00 (em 2010) para o financiamento das equipes de Saúde Bucal (peça 10, p. 1-3) . Os recursos foram depositados na conta corrente 580422, da agência 1459-1, do Banco do Brasil.
1.20. Segundo os incisos IV e V do item 2.1 da Portaria/GM 648, de 28/3/2006, normativo esse que aprovou a Política Nacional de Atenção Básica, era de competência das secretarias municipais de saúde assegurar o cumprimento de horário integral - jornada integral - de todos os profissionais nas equipes de saúde bucal, bem assim de realizar e manter atualizado o cadastro dos profissionais das equipes de Saúde Bucal, dentre outras ações (destaques nossos) : 
2.1 Compete às Secretarias Municipais de Saúde e ao Distrito Federal:
 (...) 
IV - assegurar o cumprimento de horário integral - jornada de 40 horas semanais - de todos os profissionais nas equipes de saúde da família, de saúde bucal e de agentes comunitários de saúde, com exceção daqueles que devem dedicar ao menos 32 horas de sua carga horária para atividades na equipe de SF e até 8 horas do total de sua carga horária para atividades de residência multiprofissional e/ou de medicina de família e de comunidade, ou trabalho em hospitais de pequeno porte, conforme regulamentação específica da Política Nacional dos Hospitais de Pequeno Porte;
V - realizar e manter atualizado o cadastro dos ACS, dos enfermeiros da equipe PACS e dos profissionais das equipes de Saúde da Família e de Saúde Bucal, bem como da população residente na área de abrangência das equipes de Saúde da Família, de Saúde Bucal e ACS, nos Sistemas Nacionais de Informação em Saúde definidos para esse fim; e
1.21. Consta do Despacho 229/SEAUD/DENASUS/MS/MA, de 30/09/2010 (peça 5, p. 43) , portanto anterior ao Parecer Administrativo 310 citado no parágrafo anterior, a informação de que o Denasus informou ao gestor municipal de Araioses/MA sobre a possibilidade de celebração do TAS referente aos ressarcimentos concernentes às constatações de irregularidades nas Equipes de Saúde Bucal. Porém, não houve manifestação do gestor.
1.22. Além disso, em pesquisa ao sítio do Denasus na internet, na parte específica à consulta de auditorias, não se localizou indícios de que tenha sido firmado algum Termo de Ajuste Sanitário com o município de Araioses.
1.23. Das diligências realizadas por esta unidade técnica na fase externa da TCE (peças 16 e 17) , não adveio resposta que sinalizasse a ocorrência de existência de Termo de Ajuste Sanitário.
1.24. Em face do disposto no item 9.3.4 do Acórdão 1072/2017-TCU-Plenário, abaixo transcrito, resta caracterizada a ocorrência 247763 do relatório de auditoria Denasus 9871 como sendo um caso de recebimento irregular de recursos federais, em razão de eventuais incorreções nas informações prestadas pelo beneficiário, cabendo ao ente recebedor realizar a restituição ao FNS, uma vez que não fazia jus ao repasse: 
9.3.4. nos casos de débito decorrente do recebimento irregular de recursos federais pelos estados, municípios ou Distrito Federal, em razão de eventuais incorreções nas informações prestadas pelo beneficiário, independentemente do destino final dado aos recursos repassados, cabe ao ente recebedor restituir o Fundo Nacional de Saúde, uma vez que não fazia jus ao repasse, podendo, ainda, haver aplicação de multa ao agente público causador da irregularidade;
1.25. Na instrução técnica precedente (peça 22) foi proposta a realização de citação do município, bem como audiência dos gestores a seguir nominados, em consonância com o item 9.3.4 do Acórdão 1072/2017-TCU-Plenário:
- Aline Carvalho Silva;
- Antônio Cleto Pinheiro Júnior;
- Doralina Marques de Almeida. 
Ocorrência 2a: Recebimento irregular de recursos pelo ente federativo, repassados pelo Fundo Nacional de Saúde, na modalidade fundo a fundo, depositados na conta corrente nº 580422, agência 1459-1, do Banco do Brasil, uma vez que não há comprovação de que alguns profissionais informados (agentes comunitários de saúde) no Sistema de Informação da Atenção Básica (SIAB) trabalhavam na Estratégia Saúde da Família, no período de janeiro de 2009 a março de 2010, em desacordo com a Portaria/GM n. 648, de 28/3/2006, evidenciado na constatação 247762, constante do Relatório de Auditoria do Denasus nº 9871 (peça 8, p. 5) .
Valor histórico: R$ 73.668,00, detalhado a seguir:
	Data da Ocorrência
	Valor Histórico      (em R$) 

	14/04/2009
	         1 743,00   

	13/05/2009
	         3 486,00   

	15/06/2009
	         4 648,00   

	14/07/2009
	         4 067,00   

	16/09/2009
	         5 229,00   

	16/10/2009
	         6 972,00   

	24/11/2009
	         2 604,00   

	18/12/2009
	         9 114,00   

	18/12/2009
	         9 114,00   

	26/01/2010
	         9 114,00   

	03/03/2010
	         8 463,00   

	16/03/2010
	         9 114,00   

			  	Valor atualizado até 3/6/2019: R$ 127.616,56 (peça 21, p. 5-8) 
Data da irregularidade: de 14/4/2009 a 16/3/2010;
Dispositivos violados: 
- art. 37, caput, c/c o art. 70, parágrafo único, da Constituição da República Federativa do Brasil;
- art. 93 do Decreto-lei 200/1967;
- art. 66 do Decreto 93.872/1986;
- arts. 60 a 64 da Lei 4.320/1964;
- incisos IV e V do item 2.1 da Portaria/GM n. 648, de 28/3/2006 c/c item 5.1, subitem II da Portaria/GM nº 648, de 28/03/2006.
Responsáveis: 
- Município de Araioses/MA (CNPJ 06.450.191/0001-70) .
Condutas: 
- Não demonstrar a boa e regular aplicação de recursos do SUS dos valores recebidos do Fundo Nacional de Saúde pelo Município de Araioses/MA, em face da não comprovação documental e do não atendimento das normas que justificassem os pagamentos realizados, uma vez que não há comprovação de que alguns profissionais informados (agentes comunitários de saúde) no Sistema de Informação da Atenção Básica (SIAB) trabalhavam na Estratégia Saúde da Família, no período de janeiro de 2009 a março de 2010, em desacordo com a Portaria/GM n. 648, de 28/3/2006, evidenciado na constatação 247762, constante do Relatório de Auditoria do Denasus nº 9871 (peça 8, p. 5) , deixando assim de atender às exigências definidas nos regramentos do SUS para receber recursos financeiros do SUS obtidos de forma irregular, mediante inserção e/ou manutenção de dados incorretos no Sistema de Informação da Atenção Básica (SIAB) .
Evidências: 
- constatações nº 92380, 131396, 154962 e 247762 dos relatórios de auditoria da fiscalização Denasus 9871;
- folhas de pagamento de janeiro de 2009 a março de 2010 (peça 2, p. 42-101; peça 3; peça 4; peça 5, p. 1-2) .
1.26. Ocorrência 2b: Inserção/Manutenção de dados de profissionais de saúde (agentes comunitários de saúde - ACS) indevidamente no Sistema de Informação da Atenção Básica (SIAB) , causando repasse indevido de recursos do Piso de Atenção Básica (PAB) Variável ao ente federado, evidenciado na constatação 247762, constante do Relatório de Auditoria do Denasus nº 9871.
Data da irregularidade: de 14/4/2009 a 16/3/2010;
Dispositivos violados: 
- incisos IV e V do item 2.1 da Portaria/GM n. 648, de 28/3/2006.
Responsáveis: 
- Aline Carvalho Silva (CPF XXX.254.231-XX) , na condição de Secretária Municipal de Administração e de Secretária Municipal de Finanças (gestão: a partir de 1/1/2009) , a qual foi apontada também como Coordenadora do Fundo Municipal de Saúde;
- Antônio Cleto Pinheiro Júnior (CPF XXX.639.393-XX) , na condição de Secretário Municipal de Saúde (gestão: 22/3/2009 a 8/7/2009) ;
- Doralina Marques de Almeida (CPF XXX.176.933-XX) , na condição de Secretária Municipal de Saúde de Araioses/MA (gestão: desde 9/7/2009) .
Condutas: 
- Inserir/manter dados de profissionais de saúde (agentes comunitários de saúde - ACS) indevidamente no Sistema de Informação da Atenção Básica - SIAB, causando repasse indevido de recursos do Piso de Atenção Básica (PAB) Variável ao ente federado, evidenciado na constatação 247762, constante do Relatório de Auditoria do Denasus nº 9871 quando deveria fazer com fossem atualizados mensalmente, causando repasse indevido de recursos do Piso de Atenção Básica (PAB) Variável ao ente federado, quando deveria cuidar para que tais dados fossem atualizados mensalmente com as informações do profissionais que efetivamente trabalharam no respectivo programa.
Evidências: 
- Constatação 247762 do relatório de auditoria da fiscalização Denasus 9871 (peça 8, p. 5) : de acordo com as Constatações n. 92380, 131396, 154962 e 247762 dos relatórios de auditoria da fiscalização Denasus n. 9871, no período de janeiro de 2009 a março de 2010 o município possuía cadastrado e implantado no Sistema de Informação da Atenção Básica - SIAB o quantitativo de 116 ACS, exceto nos meses julho de 2009 (98) agosto de 2009 (111) e outubro de 2009 (108) , pelos quais recebia recursos do Ministério da Saúde, sendo todos integrantes das Equipes de Saúde da Família. Foi detectada pela gestão da Secretaria Municipal de Saúde de Araioses/MA a acumulação de cargos e inexistência de ACS, entretanto, não houve exclusão do nome dos mesmos no SIAB, sendo mantidos os repasses pelo Ministério da Saúde. Na análise das folhas de pagamento do mesmo período foi constatada a inexistência de pagamento para o total de ACS cadastrados;
- folhas de pagamento de janeiro de 2009 a março de 2010 (peça 2, p. 42-101; peça 3; peça 4; peça 5, p. 1-2) .
1.27. Nas constatações 92380 (peça 2, p. 11) , 131396 (peça 5, p. 57-58; peça 6, p. 2-3) , 154962 (peça 6, p. 16-18) e 247762 (peça 8, p. 5) dos relatórios de auditoria da fiscalização nº 9871, a equipe de fiscalização do Denasus apontou, em síntese, que a quantidade de agentes comunitários de saúde (ACS) constante das folhas de pagamento da Secretaria Municipal de Saúde de Araioses/MA era inferior à quantidade de agentes registrados no Sistema de Informação da Atenção Básica (SIAB) , no período de janeiro de 2009 a março de 2010, quantificando o débito no valor histórico de R$ 73.668,00.
1.28. A equipe de fiscalização apontou como evidência o que segue (peça 8, p. 5) :
No período de janeiro de 2009 a março de 2010 o município possuía cadastrado e implantado no Sistema de Informação da Atenção Básica - SIAB o quantitativo de 116 ACS, exceto nos meses julho de 2009 (98) agosto de 2009 (111) e outubro de 2009 (108) , pelos quais recebia recursos do Ministério da Saúde, sendo todos integrantes das Equipes de Saúde da Família.
A atual gestão detectou acumulação de cargos e inexistência de ACS, entretanto, não houve exclusão do nome dos mesmos no SIAB, sendo mantidos os repasses pelo Ministério da Saúde.
Na análise das folhas de pagamento do mesmo período foi constatada a inexistência de pagamento para o total de ACS cadastrados, conforme demonstrado na tabela 1, do anexo II, gerando proposição de ressarcimento no total de R$73.668,00 (setenta e três mil seiscentos e sessenta e oito reais) pelas despesas não comprovadas, em desacordo como a Lei nº 4.320/1964 e Decreto nº 93.872/1986.
Foi entregue à Equipe de Auditoria, no último dia da visita in loco, o Termo de Declaração prestado à Promotoria de Justiça da Comarca de Araióses por M.R.S., quanto à existência de ACS que não estão desempenhando atividades no programa, entretanto, os nomes não foram excluídos do SIAB, fato que já havia sido detectado pela equipe, conforme consta da tabela 1, do anexo II.
1.29. Foi anexada ao relatório de fiscalização tabela na qual estão discriminadas as quantidades de agentes comunitários de saúde pagos pela Prefeitura Municipal de Araioses/MA e as quantidades de ACS registrados no SIAB, na qual se demonstra a formação do débito no valor histórico total de R$ 73.668,00, concernentes aos seguintes períodos: fevereiro a junho de 2009 e agosto de 2009 a fevereiro de 2010 (peça 2, p. 32) .
1.30. Como fonte da evidência, a equipe de fiscalização listou (peça 8, p. 5) :
Folhas de pagamento de janeiro de 2009 a março de 2010 e Lei nº 4.320/1964.
1.31. As folhas de pagamento, referentes aos períodos em que restou constatada a divergência entre a quantidade de ACS pagos e a quantidade de ACS registrados no SIAB, encontram-se juntadas aos autos, concernentes aos meses de fevereiro a junho de 2009 e de agosto de 2009 a fevereiro de 2010 (peça 2, p. 42-101; peça 3; peça 4; peça 5, p. 1-2) .
1.32. No último Relatório de Auditoria Complementar, referente à fiscalização n. 9871, foi atribuída a responsabilidade pela ocorrência aos seguintes gestores (peça 8, p. 5) : 
- Aline Carvalho Silva (CPF XXX.254.231-XX) ;
- Antônio Cleto Pinheiro Júnior (CPF XXX.639.393-XX) ;
- Doralina Marques de Almeida (CPF XXX.176.933-XX) ;
- Silvia Maria Frazão de Souza (CPF XXX.654.423-XX) .
1.33. No relatório do Tomador de Contas Especial 5/2017, de 2/2/2017 (peça 1, p. 19-26) não foi arrolada como responsável a Sra. Silvia Maria Frazão de Souza. Naquele relatório restou delineado o seguinte quadro de responsáveis e respectivos débitos (peça 1, p. 23) : 
	Responsável
	Valor Histórico do Débito        (em R$) 

	Aline Carvalho Silva (CPF XXX.254.231-XX) 
	           73 668,00   

	Antônio Cleto Pinheiro Júnior (CPF XXX.639.393-XX) 
	             9 877,00   

	Doralina Marques de Almeida (CPF XXX.176.933-XX) 
	           63 791,00   

1.34. Para a execução da estratégia Agentes Comunitários de Saúde, do componente Piso da Atenção Básica Variável, os repasses efetuados pelo FNS para o município de Araioses/MA (CNPJ 06.450.191/0001-70) em 2009 e 2010 foram depositados na conta corrente 580422, agência 1459-1, do Banco do Brasil, cujos valores estão detalhados no quadro abaixo:
	Competência/Parcela
	Nº OB
	Data OB
	Valor Líquido

	01/2009
	805407
	26/02/2009
	                 67 396,00   

	02/2009
	808321
	31/03/2009
	                 67 396,00   

	03/2009
	810459
	09/04/2009
	                 67 396,00   

	04/2009
	813643
	11/05/2009
	                 67 396,00   

	05/2009
	816991
	10/06/2009
	                 67 396,00   

	06/2009
	819303
	10/07/2009
	                 67 396,00   

	07/2009
	822935
	13/08/2009
	                 56 938,00   

	08/2009
	825981
	14/09/2009
	                 72 261,00   

	09/2009
	829044
	14/10/2009
	                 75 516,00   

	07/2009
	830987
	12/11/2009
	                  6 860,00   

	10/2009
	832238
	20/11/2009
	                 70 308,00   

	11/2009
	834314
	23/12/2009
	                 75 516,00   

	07/2009
	801764
	22/01/2010
	                 11 718,00   

	12/2009
	801540
	22/01/2010
	                 75 516,00   

	01/2010
	803790
	26/02/2010
	                 75 516,00   

	02/2010
	806342
	12/03/2010
	                 75 516,00   

	03/2010
	809720
	14/04/2010
	                 75 516,00   

Fonte: FNS (Disponível em: https://consultafns.saude.gov.br/#/detalhada/acao. Acesso em: 9 set. 2018) 
1.35. Nesses autos encontram-se os extratos bancários da conta específica (peça 5, p. 3-25) .
1.36. Análise: Portanto, resta caracterizado que o município de Araioses/MA não fazia jus à totalidade dos recursos destinados à ESF, tendo auferido recebimento irregular de recursos federais. Consequentemente, o fundamento para a devolução dos recursos buscados por esta TCE deve ser reclassificado de 'não apresentação da documentação comprobatória da despesa' para 'recebimento irregular de recursos'.
1.37. No relatório de auditoria CI 1027/2017 (peça 1, p. 30-31) , no parecer do dirigente de controle interno 1027/2017 (peça 1, p. 33) e no pronunciamento ministerial (peça 1, p. 36) constou responsabilização pela ocorrência à Sra. Aline Carvalho Silva, ao Sr. Antônio Cleto Pinheiro Júnior e à Sra. Doralina Marques de Almeida. Entretanto, esse entendimento não é compatível com o item 9.3.4 do Acórdão 1072/2017-TCU-Plenário, de relatoria do Ministro Bruno Dantas, segundo o qual o dano ao erário deve ser restituído ao FNS pelo ente recebedor, que não fazia jus ao repasse:
9.3.4. nos casos de débito decorrente do recebimento irregular de recursos federais pelos estados, municípios ou Distrito Federal, em razão de eventuais incorreções nas informações prestadas pelo beneficiário, independentemente do destino final dado aos recursos repassados, cabe ao ente recebedor restituir o Fundo Nacional de Saúde, uma vez que não fazia jus ao repasse, podendo, ainda, haver aplicação de multa ao agente público causador da irregularidade; (Grifado) 
1.38.  O caso concreto desta TCE amolda-se ao conteúdo do Voto do Ministro-Relator Bruno Dantas que integra o Acórdão 1072/2017-TCU-Plenário, cujo excerto aqui se reproduz:
26. Os casos de recebimento irregular de recursos federais pelo ente - não abarcados pela Lei Complementar 141/2012 - dizem respeito ao não cumprimento de requisitos estabelecidos pelo Ministério da Saúde para a concessão de incentivos financeiros. Em geral, esses requisitos dizem respeito à adesão a estratégias do Ministério e ao atendimento de exigências definidas em seus regramentos. (Grifos originais) 
27. Para exemplificar esse tipo de irregularidade, menciono a Estratégia Saúde da Família. Essa política estabelece que a concessão do incentivo financeiro deve ser realizada com base em informações fornecidas pelo ente recebedor acerca do número de equipes de saúde da família de que dispõe. Assim, eventuais falhas nas informações prestadas pelo ente recebedor poderiam acarretar no recebimento irregular de recursos transferidos 'fundo a fundo'.
28. Nesses casos, o não atendimento às condicionantes estabelecidas para a realização dessas transferências maculam o fato gerador do repasse, tornando-o nulo e ensejando a restituição do Fundo Nacional de Saúde, independentemente da destinação final dos recursos.
29. Importante esclarecer que, ainda que sejam identificados indícios de malversação na aplicação de recursos recebidos irregularmente, o Fundo Nacional de Saúde deve ser recomposto pelo ente beneficiário, restando aos órgãos de controle locais a competência para adoção de providências com vistas à responsabilização e ao ressarcimento do erário municipal ou estadual.
1.39. Em conformidade com o item 9.3.4 do Acórdão 1072/2017-TCU-Plenário, na instrução técnica precedente foi proposta a realização de citação do Município de Araioses/MA (CNPJ 06.450.191/0001-70) e a audiência dos ex-secretários municipais de saúde:
- Sr. Antônio Cleto Pinheiro Júnior (CPF XXX.639.393-XX) , na condição de Secretário Municipal de Saúde (gestão: 22/3/2009 a 8/7/2009) ;
- Sra. Doralina Marques de Almeida (CPF XXX.176.933-XX) , na condição de Secretária Municipal de Saúde de Araioses/MA (gestão: desde 9/7/2009) ;
- Sra. Aline Carvalho Silva (CPF XXX.254.231-XX) , na condição de Secretária Municipal de Administração e de Secretária Municipal de Finanças (gestão: a partir de 1/1/2009) .
Verificação do Prazo de Prescrição da Pretensão Punitiva
Observa-se não ter ocorrido a prescrição da pretensão punitiva por parte do TCU que, nos termos do entendimento firmado no Acórdão 1441/2016-TCU-Plenário (Rel. Ministro Benjamin Zymler) , subordina-se ao prazo geral de prescrição indicado no art. 205 do Código Civil, qual seja, dez anos contados a partir da data de ocorrência da irregularidade sancionada, nos termos do art. 189 do Código Civil. As irregularidades discutidas nesta TCE ocorreram nos exercícios de 2009 e 2010, portanto há menos de 10 anos.
Análise das Citações/Audiências
Em cumprimento ao Despacho do Sr. Secretário de Controle Externo da Secex-TCE (peça 24) , foi promovida a citação do Município de Araioses/MA (CNPJ 06.450.191/0001-70) , mediante o Ofício 5295/2019-TCU/Secex-TCE, de 4/7/2019 (peça 27) , o qual foi devolvido pelos Correios (peça 35) ; em seguida foi promovida a citação pelo Ofício 10278/2019-TCU/Seproc, de 7/11/2019 (peça 39) , recebido em 29/11/2019, conforme A.R. (peça 41) . 
1.40. Efetuou-se, ainda, a audiência das seguintes pessoas:
- Sr. Antônio Cleto Pinheiro Júnior (CPF XXX.639.393-XX) : por meio do Ofício 5297/2019-TCU/Secex-TCE, de 4/7/2019 (peça 29) , recebido em 25/7/2019, conforme A.R. (peça 32) . O responsável solicitou prorrogação do prazo para apresentação de razões de justificativa (peça 33) , o qual foi concedido (peça 34) ;  
- Sra. Doralina Marques de Almeida (CPF XXX.176.933-XX) : por meio do Ofício 5298/2019-TCU/Secex-TCE, de 4/7/2019 (peça 30) , recebido em 24/7/2019, conforme A.R. (peça 31) . A responsável apresentou razões de justificativas, constantes das peças 36-37; 
- Sra. Aline Carvalho Silva (CPF XXX.254.231-XX) : por meio do Ofício 9437/2020-TCU/Seproc, de 13/3/2020 (peça 45) , recebido em 14/4/2020 (peça 47) .
1.41. Apesar de o Município de Araioses/MA (CNPJ 06.450.191/0001-70) ter tomado ciência do expediente que lhe foi encaminhado, conforme atesta o aviso de recebimento (AR) que compõe a peça 41, não atendeu a citação e não se manifestou quanto às irregularidades verificadas.
1.42. Apesar de o Sr. Antônio Cleto Pinheiro Júnior (CPF XXX.639.393-XX) e a Sra. Aline Carvalho Silva (CPF XXX.254.231-XX) terem tomado ciência dos expedientes que lhes foram encaminhados, conforme atestam os avisos de recebimento (AR) que compõem as peças 32 e 47, não atenderam a audiência e não se manifestaram quanto às irregularidades verificadas.
1.43.  Transcorrido o prazo regimental fixado e mantendo-se inertes os aludidos responsáveis, impõe-se que sejam considerados revéis, dando-se prosseguimento ao processo, de acordo com o art. 12, § 3º, da Lei 8.443/1992.
1.44. Cumpre tecer breves considerações sobre a forma como são realizadas as comunicações processuais no TCU. A esse respeito, destacam-se o art. 179, do Regimento Interno do TCU (Resolução 155, de 4/12/2002) e o art. 4º, inciso III, § 1º, da Resolução TCU 170, de 30 de junho de 2004, in verbis:
Art. 179. A citação, a audiência ou a notificação, bem como a comunicação de diligência, farse-ão:
I - mediante ciência da parte, efetivada por servidor designado, por meio eletrônico, fac-símile, telegrama ou qualquer outra forma, desde que fique confirmada inequivocamente a entrega da comunicação ao destinatário;
II - mediante carta registrada, com aviso de recebimento que comprove a entrega no endereço do destinatário;
III - por edital publicado no Diário Oficial da União, quando o seu destinatário não for localizado
 (...) 
Art. 3º As comunicações serão dirigidas ao responsável, ou ao interessado, ou ao dirigente de órgão ou entidade, ou ao representante legal ou ao procurador constituído nos autos, com poderes expressos no mandato para esse fim, por meio de:
I - correio eletrônico, fac-símile ou telegrama;
II - servidor designado;
III - carta registrada, com aviso de recebimento;
IV - edital publicado no Diário Oficial da União, quando o seu destinatário não for localizado, nas hipóteses em que seja necessário o exercício de defesa'.
Art. 4º. Consideram-se entregues as comunicações:
I - efetivadas conforme disposto nos incisos I e II do artigo anterior, mediante confirmação da ciência do destinatário;
II - realizadas na forma prevista no inciso III do artigo anterior, com o retorno do aviso de recebimento, entregue comprovadamente no endereço do destinatário;
III - na data de publicação do edital no Diário Oficial da União, quando realizadas na forma prevista no inciso IV do artigo anterior.
§ 1º O endereço do destinatário deverá ser previamente confirmado mediante consulta aos sistemas disponíveis ao Tribunal ou a outros meios de informação, a qual deverá ser juntada ao respectivo processo.
 (...) 
1.45. Bem se vê, portanto, que a validade da citação via postal não depende de que o aviso de recebimento seja assinado pelo próprio destinatário da comunicação, o que dispensa, no caso em tela, a entrega do AR em 'mãos próprias'. A exigência da norma é no sentido de o Tribunal verificar se a correspondência foi entregue no endereço correto, residindo aqui a necessidade de certeza inequívoca. 
1.46. Não é outra a orientação da jurisprudência do TCU, conforme se verifica dos julgados a seguir transcritos:
São válidas as comunicações processuais entregues, mediante carta registrada, no endereço correto do responsável, não havendo necessidade de que o recebimento seja feito por ele próprio (Acórdão 3648/2013-TCU-Segunda Câmara, Relator Ministro JOSÉ JORGE) ;
É prescindível a entrega pessoal das comunicações pelo TCU, razão pela qual não há necessidade de que o aviso de recebimento seja assinado pelo próprio destinatário. Entregandose a correspondência no endereço correto do destinatário, presume-se o recebimento da citação. (Acórdão 1019/2008-TCU-Plenário, Relator Ministro BENJAMIN ZYMLER) ;
As comunicações do TCU, inclusive as citações, deverão ser realizadas mediante Aviso de Recebimento - AR, via Empresa Brasileira de Correios e Telégrafos, bastando para sua validade que se demonstre que a correspondência foi entregue no endereço correto. (Acórdão 1526/2007-TCU-Plenário, Relator Ministro AROLDO CEDRAZ) .
1.47. A validade do critério de comunicação processual do TCU foi referendada pelo Supremo Tribunal Federal, nos termos do julgamento do MS-AgR 25.816/DF, por meio do qual se afirmou a desnecessidade da ciência pessoal do interessado, entendendo-se suficiente a comprovação da entrega do 'AR' no endereço do destinatário:
EMENTA: AGRAVO REGIMENTAL. MANDADO DE SEGURANÇA. DESNECESSIDADE DE INTIMAÇÃO PESSOAL DAS DECISÕES DO TRIBUNAL DE CONTAS DA UNIÃO. ART. 179 DO REGIMENTO INTERNO DO TCU. INTIMAÇÃO DO ATO IMPUGNADO POR CARTA REGISTRADA, INICIADO O PRAZO DO ART. 18 DA LEI nº 1.533/51 DA DATA CONSTANTE DO AVISO DE RECEBIMENTO. DECADÊNCIA RECONHECIDA. AGRAVO IMPROVIDO.
O envio de carta registrada com aviso de recebimento está expressamente enumerado entre os meios de comunicação de que dispõe o Tribunal de Contas da União para proceder às suas intimações.
O inciso II do art. 179 do Regimento Interno do TCU é claro ao exigir apenas a comprovação da entrega no endereço do destinatário, bastando o aviso de recebimento simples.
1.48. No caso vertente, a citação dos responsáveis deu-se em endereços provenientes de pesquisas de endereços realizadas pelo TCU, de forma bastante zelosa, porquanto, devido ao insucesso de realizar a citação em endereços constantes nos sistemas CPF e CNPJ da Receita (peças 25, 26 e 43) . A entrega dos ofícios citatórios nesses endereços ficou comprovada (peças 32, 41, 47) .
1.49. Nos processos do TCU, a revelia não leva à presunção de que seriam verdadeiras todas as imputações levantadas contra os responsáveis, diferentemente do que ocorre no processo civil, em que a revelia do réu opera a presunção da verdade dos fatos narrados pelo autor. Dessa forma, a avaliação da responsabilidade do agente não pode prescindir da prova existente no processo ou para ele carreada.
1.50. Ao não apresentar sua defesa, o responsável deixou de produzir prova da regular aplicação dos recursos sob sua responsabilidade, em afronta às normas que impõem aos gestores públicos a obrigação legal de, sempre que demandados pelos órgãos de controle, apresentar os documentos que demonstrem a correta utilização das verbas públicas, a exemplo do contido no art. 93 do Decreto-Lei 200/67: 'Quem quer que utilize dinheiros públicos terá de justificar seu bom e regular emprego na conformidade das leis, regulamentos e normas emanadas das autoridades administrativas competentes.' 
1.51. Mesmo as alegações de defesa não sendo apresentadas, considerando o princípio da verdade real que rege esta Corte, procurou-se buscar, em manifestações dos responsáveis na fase interna desta Tomada de Contas Especial, se havia algum argumento que pudesse ser aproveitado a seu favor. 
Análise das Razões de justificativa apresentadas
Audiência da Sra. Doralina Marques de Almeida (CPF XXX.176.933-XX) 
 A Sra. Doralina Marques de Almeida (CPF XXX.176.933-XX) tomou ciência do ofício que lhe foi remetido, conforme documento constante da peça 31, tendo apresentado, tempestivamente suas razões de justificativa, conforme documentação integrante das peças 36-37.  
1.52. A responsável foi ouvida em decorrência das irregularidades:
Ocorrência 1b: Não comprovação da produção de odontólogos nas Equipes de Saúde Bucal cadastradas, por período superior a 90 dias, máximo permitido pela legislação, no período de janeiro de 2009 a março de 2010, em desacordo com a Portaria/GM n. 648, de 28/3/2006, cumulado com a inserção/manutenção de dados de profissionais de saúde (dentistas) indevidamente no Sistema de Informação da Atenção Básica - SIAB, causando repasse indevido de recursos do Piso de Atenção Básica (PAB) Variável ao ente federado, evidenciado na constatação 247763, constante do Relatório de Auditoria do Denasus 9871.
Dispositivos violados: 
- incisos IV e V do item 2.1 da Portaria/GM 648, de 28/3/2006.
Condutas: 
- Não comprovar a produção de odontólogos nas Equipes de Saúde Bucal cadastradas, por período superior a 90 dias, máximo permitido pela legislação, no período de janeiro de 2009 a março de 2010, em desacordo com a Portaria/GM n. 648, de 28/3/2006;
- Inserir/manter dados de profissionais de saúde (dentistas) indevidamente no Sistema de Informação da Atenção Básica - SIAB, causando repasse indevido de recursos do Piso de Atenção Básica (PAB) Variável ao ente federado, evidenciado na constatação 247763, constante do Relatório de Auditoria do Denasus nº 9871 quando deveria fazer com fossem atualizados mensalmente, causando repasse indevido de recursos do Piso de Atenção Básica (PAB) Variável ao ente federado, quando deveria cuidar para que tais dados fossem atualizados mensalmente com as informações do profissionais que efetivamente trabalharam no respectivo programa.
Ocorrência 2b: Inserção/Manutenção de dados de profissionais de saúde (agentes comunitários de saúde - ACS) indevidamente no Sistema de Informação da Atenção Básica (SIAB) , causando repasse indevido de recursos do Piso de Atenção Básica (PAB) Variável ao ente federado, evidenciado na constatação 247762, constante do Relatório de Auditoria do Denasus nº 9871.
Dispositivos violados: 
- incisos IV e V do item 2.1 da Portaria/GM 648, de 28/3/2006.
Condutas: 
- Inserir/manter dados de profissionais de saúde (agentes comunitários de saúde - ACS) indevidamente no Sistema de Informação da Atenção Básica - SIAB, causando repasse indevido de recursos do Piso de Atenção Básica (PAB) Variável ao ente federado, evidenciado na constatação 247762, constante do Relatório de Auditoria do Denasus nº 9871 quando deveria fazer com fossem atualizados mensalmente, causando repasse indevido de recursos do Piso de Atenção Básica (PAB) Variável ao ente federado, quando deveria cuidar para que tais dados fossem atualizados mensalmente com as informações do profissionais que efetivamente trabalharam no respectivo programa.
Argumentos apresentados
1.53. Em relação à Ocorrência 1b, foram apresentados os seguintes argumentos (peça 36, p. 1-4) , a seguir sintetizados:
- Argumento 01: o cadastro/inserção no SIAB, das Equipes de Saúde Bucal deu-se em período anterior ao início de sua gestão, a qual se iniciou somente a partir de 9/7/2009 (peça 36, p. 1) ; em seguida, a responsável faz menção à constatação 247763 (peça 36, p. 1-2) , a qual faria menção ao fato de 'a produção referente às Equipes de Saúde Bucal iniciou a ser informada no Sistema de Informação Ambulatorial -SIA/SUS, em outubro de 2009'; ao final, conclui que não haveria a possibilidade da manutenção dos repasses pelo tempo correspondente entre janeiro de 2009 a março de 2010 como afirmado no mencionado relatório. Isso porque, quando não são alimentados sistematicamente, os próprios sistemas, que são monitorados pelo DATASUS e pelo próprio Ministério da Saúde, os mesmos promovem a suspensão automática dos repasses, hipótese prevista no item 5, inciso I, alíneas 'a' e 'b', da Portaria MS/GM 648/2006 (peça 36, p. 27) . Dessa forma, as constatações apontadas, deveriam ter sido mais aprofundadas para que, de fato, refletissem a realidade (peça 36, p. 2) ;
- Argumento 02: a defendente ressalva que as informações constantes no site do FNS sobre os repasses para equipes do ESB não correspondem ao período informado no relatório (anexo 02, à peça 2, p. 30) , classificando como discrepância as proposições de devolução nº 102514, 102521 e 102525, referentes a fatos geradores ocorridos em janeiro e março de 2010, meses que sequer foram repassados recursos fundo a fundo nessa modalidade (peça 36, p. 2-3 e p. 70) ;
- Argumento 03: no que diz respeito à suposta violação dos incisos IV e V do item 2.1 da Portaria/GM 648, de 28/3/2006, a defendente aponta que ao assumir a Secretaria Municipal de Saúde de Araioses somente aos poucos foi tomando conhecimento das situações ali existentes e buscou solucioná-las com a maior brevidade possível, o que se traduz na própria afirmação anteriormente mencionada ('Argumento 01') , de que as informações sobre a produção dos serviços de saúde bucal terem passado a ser inseridas a partir de outubro de 2009 o que implica, naturalmente, na existência e atuação desses profissionais na rede assistencial local (peça 36, p. 3) . Em seguida, a defendente pontuou que a sua vontade e pretensão de regularizar as situações encontradas traduziram-se em elaboração do Plano Municipal de Saúde, anexado pela defendente (peça 36, p. 38-67) , no qual constam os programas e previsão de suas ações, bem como na adequação do Programa de Saúde Bucal ao longo da gestão, a qual se deu de julho de 2009 a dezembro de 2010 (peça 36, p. 4) .
1.54. Em relação à Ocorrência 2b, foram apresentados os seguintes argumentos (peça 36, p. 5-6) , a seguir sintetizados:
- Argumento 04: a defendente aponta que as devoluções de recurso são decorrentes do número de agentes comunitários existentes no cadastro do SIAB (que geram o repasse) e as folhas de pagamento apresentadas à equipe de auditoria (peça 36, p. 5) . Argumenta que tal situação é semelhante à ocorrência 1b, tanto que o gestor apresentou posteriormente justificativa sobre a utilização de recursos em insumos para garantir as próprias ações dos ACS;
- Argumento 05: houve variações em número de ACS em determinados períodos bem como variações no valor dos repasses conforme se verifica no anexo 02 onde constam os valores dos repasses mensais, bem como a suspensão dos mesmos no período de janeiro a abril de 2010, sendo que existem proposições de ressarcimento referentes a esse período, conforme segue: 102505 - Fato gerador 16,03.2010; 102508 -Fato Gerador 26.01.2010 e 102513 -Fato gerador 03.03.2010. Ou seja, como pode se falar em devolução daquilo que sequer foi recebido? (peça 36, p. 5) ;
- Argumento 06: a defendente informa que houve o saneamento da divergência de dados pela Secretaria de Saúde, conforme informado pelo gestor em suas justificativas (peça 36, p. 5-6) : 'A Secretaria de Saúde já cuidou em sanar a divergência de dados, percorrendo as áreas abrangidas nas quais foram solicitados os comprovantes de endereço e a identificação de agente cadastrado e pediu a exclusão daqueles que estavam em desacordo com os critérios estabelecidos'.  
Análise
1.55. No que diz respeito ao Argumento 01, necessário mencionar que a constatação 247763 (peça 8, p. 5-6) , refere-se ao seguinte:
'Não foram comprovadas as presenças de odontólogos nas Equipes de Saúde Bucal cadastradas, por período superior a 90 dias, máximo permitido pela legislação, no período de janeiro de 2009 a março de 2010, em desacordo com a Portaria/GM nº 648, de 28/03/2006, totalizando R$ 117.600,00 (...) '
1.55.1. Portanto, tal apontamento no relatório complementar do Denasus, emitido em 2013, é de mesmo teor ao apontamento constante da constatação 92383 do relatório de auditoria (peça 2, p. 12-13) .
1.55.2. Quanto ao texto transcrito pela responsável, a qual não referenciou em qual página do processo se encontra, mesmo após busca não foi localizada tal transcrição no corpo do relatório principal, muito menos no corpo dos relatórios complementares. 
1.55.3. No que diz ao período da gestão da defendente (gestão: desde 9/7/2009) , a informação constante nos autos é a de que foi sucessora do Sr. Antonio Cleto Pinheiro Junior (gestão: 22/3/2009 a 8/7/2009) . Embora não conste nestes autos documentação referente ao término da gestão da defendente, à frente da Secretaria Municipal de Saúde de Araioses/MA, consta na internet publicação do TCE-MA na página 12 do Diário Oficial Eletrônico nº 863/2017, de 7/2/2017 (disponível em: https://app.tce.ma.gov.br/diario/publicacao/pdf/7282) , no qual há publicação do Acórdão PL-TCE nº 1137/2016 que versa sobre embargos de declaração opostos pela defendente à decisão do TCE, referente à tomada de contas anual de gestão do Fundo Municipal de Saúde, relativa ao exercício financeiro de 2010. Além disso, consta declaração da própria defendente que seu período de gestão estendeu-se de julho/2009 a dezembro/2010 (peça 36, p. 4) .
1.55.4. Ainda que não tenha se realizado o cadastro na sua gestão (a partir de julho/2009) , a obrigação de manter atualizado o cadastro dos ACS e dos profissionais de Saúde Bucal competia às Secretarias Municipais, de acordo com o inciso V do item 2.1 da Portaria/GM 648, de 28/3/2006. Por essa razão, não se acolhe a razão de justificativa apresentada. Dessa feita, também resta prejudicado o acolhimento do Argumento 03, cabendo, contudo, ressalvar que a elaboração do Plano Municipal de Saúde, aprovado pelo CMS em 4/9/2009 (peça 36, p. 38-67 e p. 68) , contemplando os referidos programas, consoante demonstrado pela defendente, constitui uma boa prática, estando inclusive previsto no âmbito da Portaria/GM 648, de 28/3/2006 (peça 36, p. 16) .
1.55.5. Ainda no que diz respeito ao Argumento 01, a defendente aponta a lógica da regra estabelecida no item 5, inciso I, alíneas 'a' e 'b', da Portaria MS/GM 648/2006 (peça 36, p. 27) , apontamento esse que não há como discordar em face da literalidade e da clareza, razão pela qual se conclui que os freios e contrapesos aplicáveis/previstos não se efetivaram, tanto que os repasses continuaram. Em pesquisa na base de dados do Ministério da Saúde, apreendeu-se inclusive a informação que esse dispositivo foi tornado sem efeito pela PRT GM/MS nº 3.462, de 11/11/2010.
1.55.6. No que diz respeito aos Argumentos 04 e 06, não se localizaram as justificativas apresentadas pelo gestor, nem os documentos comprobatórios que viriam a sustentar as eventuais justificativas apresentadas.
1.55.7. No que diz respeito aos Argumentos 02 e 05, entendemos que houve má interpretação pela defendente dos dados tabulados no Anexo 2 do Relatório de Auditoria do Denasus (peça 2, p. 30 e 32) , posto que a leitura dos quadros do Anexo 2 devem ser realizadas em conjunto com os extratos do Fundo Nacional de Saúde, dos exercícios de 2009 e de 2010, quanto aos repasses para o Município de Araioses/MA destinados ao financiamento das equipes de Saúde Bucal (peça 10, p. 1-3) , nos quais resta esclarecido que a data de pagamento da OB faz-se posteriormente, estando referenciada a competência a qual pertence o pagamento. A data do crédito dos pagamentos consta também dos extratos bancários da conta corrente 580422, da agência 1459-1, do Banco do Brasil (peça 20, p. 8-21) , porém a competência tão somente consta dos extratos do FNS, já mencionados (peça 10, p. 1-3) . 
1.55.8. Ademais, no Argumento 05 há reconhecimento pela defendente de não conformidade da situação apurada na fiscalização (peça 36, p. 5-6) , o que convalida os débitos atribuídos ao Município de Araioses/MA.
1.55.9. Em face de todo o exposto, não se acolhe totalmente as razões de justificativa oferecidas pela defendente, porém o conjunto dos argumentos apresentados (elaboração do Plano Municipal de Saúde, à peça 36, p. 38-67, bem assim o saneamento da divergência de dados, com pedido de exclusão dos ACS que estivessem em desacordo com as diretrizes) sinalizam no sentido de esforço da gestão da defendente em regularizar pendências herdadas de gestões anteriores, razão pela qual entendemos que possa ser considerado como um atenuante para fins de aplicação da penalidade a ser definida pelo Tribunal.
CONCLUSÃO
Diante da revelia do Município de Araioses/MA (CNPJ 06.450.191/0001-70) , e inexistindo nos autos elementos que permitam concluir pela ocorrência de boa-fé ou de outros excludentes de culpabilidade em suas condutas, propõe-se que a fixação de novo e improrrogável prazo para recolhimento do débito.
1.56. Diante da revelia do Sr. Antônio Cleto Pinheiro Júnior (CPF XXX.639.393-XX) e da Sra. Aline Carvalho Silva (CPF XXX.254.231-XX) e inexistindo nos autos elementos que permitam concluir pela ocorrência de boa-fé ou de outros excludentes de culpabilidade em suas condutas, propõe-se que suas contas sejam julgadas irregulares e que aos responsáveis seja aplicada a multa prevista no inciso I do art. 58 da Lei 8.443/1992.
1.56.1. Em face da análise promovida no item 11.4 desta instrução técnica, propõe-se rejeitar as razões de justificativa apresentadas pela Sra. Doralina Marques de Almeida (CPF XXX.176.933-XX) , uma vez que não foram suficientes para sanear as irregularidades a ela atribuídas, de modo que suas contas devem ser julgadas irregulares. Propõe-se, ainda, em atendimento ao disposto no parágrafo único do art. 19 da Lei 8.443/1992, a aplicação da multa prevista no art. 58, inciso I, do mesmo normativo legal, contudo o conjunto dos argumentos apresentados (elaboração do Plano Municipal de Saúde, à peça 36, p. 38-67, bem assim o saneamento da divergência de dados, com pedido de exclusão dos ACS que estivessem em desacordo com as diretrizes) sinalizam no sentido de esforço da gestão da defendente em regularizar pendências herdadas de gestões anteriores, razão pela qual entendemos que possa ser considerado como um atenuante para fins de aplicação da penalidade a ser definida pelo Tribunal. (item 11.4.9) .
PROPOSTA DE ENCAMINHAMENTO
Diante do exposto, submetem-se os autos à consideração superior, propondo:
 considerar revéis para todos os efeitos o Município de Araioses/MA (CNPJ 06.450.191/0001-70) , o Sr. Antônio Cleto Pinheiro Júnior (CPF XXX.639.393-XX) e a Sra. Aline Carvalho Silva (CPF XXX.254.231-XX) , dando-se prosseguimento ao processo, com fulcro no art. 12, § 3º, da Lei n. 8.443/92;
 rejeitar as razões de justificativa apresentadas pela responsável Sra. Doralina Marques de Almeida (CPF XXX.176.933-XX) ;
c) fixar novo e improrrogável prazo de quinze dias, a contar da notificação, com fundamento no art. 12, §§ 1º e 2º, da Lei 8.443/92 e art. 202, §§ 2º e 3º, do Regimento Interno, para que o Município de Araioses/MA (CNPJ 06.450.191/0001-70) efetue e comprove, perante este Tribunal, o recolhimento das quantias a seguir especificadas aos cofres do Fundo Nacional de Saúde, atualizadas monetariamente a partir das datas indicadas até a data do efetivo recolhimento, na forma prevista na legislação em vigor:
	DATA DA OCORRÊNCIA
	VALOR ORIGINAL (R$) 

	02/01/2009
	      12 225,00   

	05/03/2009
	      12 900,00   

	04/04/2009
	      12 900,00   

	14/04/2009
	      12 900,00   

	14/04/2009
	        1 743,00   

	13/05/2009
	      12 900,00   

	13/05/2009
	        3 486,00   

	26/05/2009
	           675,00   

	15/06/2009
	        4 648,00   

	16/06/2009
	        9 900,00   

	14/07/2009
	        4 067,00   

	16/09/2009
	        5 229,00   

	16/10/2009
	        6 972,00   

	24/11/2009
	        2 604,00   

	18/12/2009
	        9 114,00   

	18/12/2009
	        9 114,00   

	26/01/2010
	        3 000,00   

	26/01/2010
	        9 114,00   

	27/01/2010
	        3 900,00   

	03/03/2010
	        3 900,00   

	03/03/2010
	        8 463,00   

	16/03/2010
	        9 114,00   

Valor atualizado até 8/2/2021: R$ 297.427,10 (peça 51) 
d) com fundamento nos arts. 1º, inciso I, 16, inciso III, alínea 'b', da Lei 8.443/1992 c/c os arts. 19, parágrafo único, e 23, inciso III, da mesma Lei, e com arts. 1º, inciso I, 209, inciso II, 210, §2º, e 214, inciso III, do Regimento Interno, que sejam julgadas irregulares as contas da Sra. Aline Carvalho SilvA (CPF XXX.254.231-XX) , na condição de Secretária Municipal de Administração e de Secretária Municipal de Finanças (gestão: a partir de 1/1/2009) ; Sr. Antônio Cleto Pinheiro Júnior (CPF XXX.639.393-XX) , na condição de Secretário Municipal de Saúde (gestão: 22/3/2009 a 8/7/2009) , e Sra. Doralina Marques de Almeida (CPF XXX.176.933-XX) , na condição de Secretária Municipal de Saúde de Araioses/MA (gestão: desde 9/7/2009) ;
 e)	aplicar à Sra. Aline Carvalho Silva (CPF XXX.254.231-XX) , ao Sr. Antônio Cleto Pinheiro Júnior (CPF XXX.639.393-XX) , e à Sra. Doralina Marques de Almeida (CPF XXX.176.933-XX) , individualmente, a multa prevista no art. 58, inciso I, da Lei 8.443/1992 c/c o art. 268, inciso I, do Regimento Interno, fixando-lhes o prazo de 15 (quinze) dias, a contar das notificações, para comprovarem, perante o Tribunal (art. 214, inciso III, alínea 'a', do Regimento Interno) , os recolhimentos das dívidas aos cofres do Tesouro Nacional, atualizadas monetariamente desde a data do presente acórdão até a dos efetivos recolhimentos, se forem pagas após o vencimento, na forma da legislação em vigor;
f) autorizar, desde logo, nos termos do art. 28, inciso II, da Lei 8.443/1992, a cobrança judicial das dívidas, caso não atendidas as notificações;
g) autorizar, caso seja de interesse dos responsáveis, o pagamento das dívidas em até 36 parcelas mensais e consecutivas, nos termos do art. 26 da Lei 8.443/1992 c/c o art. 217 do Regimento Interno, fixando-lhes o prazo de quinze dias, a contar do recebimento da notificação, para comprovarem perante o Tribunal o recolhimento da primeira parcela, e de trinta dias, a contar da parcela anterior, para comprovarem os recolhimentos das demais parcelas, devendo incidir sobre cada valor mensal, atualizado monetariamente, os juros de mora devidos, na forma prevista na legislação em vigor;
h) enviar cópia do Acórdão que vier a ser proferido ao Fundo Nacional de Saúde e aos responsáveis, para ciência, e informar-lhes que a deliberação, acompanhada do Relatório e do Voto que a fundamenta, está disponível para a consulta no endereço www.tcu.gov.br/acordaos, além de esclarecer que, caso requerido, o TCU poderá fornecer sem custos as correspondentes cópias, de forma impressa."
3.	O Ministério Público/TCU, neste feito representado pelo Procurador Júlio Marcelo de Oliveira (peça 55) , manifestou-se nos seguintes termos:
"O Ministério Público de Contas manifesta-se, no essencial, de acordo com a proposta de encaminhamento elaborada pela Secex/TCE (peças 52 a 54) , a fim de que:
a) seja fixado novo e improrrogável prazo de 15 dias para que o Município de Araioses/MA efetue o recolhimento do débito apurado nos autos aos cofres do Fundo Nacional de Saúde;
b) sejam julgadas irregulares as contas de Aline Carvalho Silva, Antônio Cleto Pinheiro Júnior e Doralina Marques de Almeida, com fundamento no art. 16, III, 'b', da Lei 8.443/1992;
c) seja aplicada a Aline Carvalho Silva e Doralina Marques de Almeida, individualmente, a multa prevista no art. 58, I, da Lei 8.443/1992.
Diverge, no entanto, da proposta de aplicação de multa a Antônio Cleto Pinheiro Júnior, por já estar prescrita a pretensão punitiva do TCU quanto às irregularidades a ele imputadas. Com efeito, o período de gestão desse responsável na Secretaria Municipal de Saúde foi de 22/3/2009 a 8/7/2009 (peça 8, p. 4) e as irregularidades mais recentes que lhe foram atribuídas datam de 15/6/2009 e 16/6/2009 (proposições de ressarcimento 102510 e 102515 - peça 8, pp. 7/8 e 11) , ou seja, passaram-se mais de 10 anos entre as datas das irregularidades e a data do despacho que ordenou a audiência do responsável (27/6/2019 - peça 24) . Com isso, consumou-se a prescrição decenal prevista no art. 205 do Código Civil, nos termos do Acórdão 1441/2016-TCU-Plenário."
É o Relatório.

não há.

Procurador Júlio Marcelo de Oliveira.

TOMADA DE CONTAS ESPECIAL. RECEBIMENTO IRREGULAR DE RECURSOS DO SUS PARA MANUTENÇÃO DE EQUIPES DE SAÚDE BUCAL E AGENTES COMUNITÁRIOS DE SAÚDE. CITAÇÃO DO ENTE MUNICIPAL BENEFICIÁRIO. AUDIÊNCIA DOS GESTORES RESPONSÁVEIS. REVELIA DO ENTE FEDERADO. CONCESSÃO DE NOVO E IMPRORROGÁVEL PRAZO PARA RECOLHIMENTO DO DÉBITO. PRESCRIÇÃO DOS FATOS EM RELAÇÃO A UM DOS RESPONSÁVEIS. DIFERIMENTO DO JULGAMENTO DAS CONTAS DOS DEMAIS RESPONSÁVEIS PARA A NOVA ETAPA PROCESSUAL DECORRENTE DO NOVO PRAZO. 1. Havendo débito imputável ao ente federado em processo de contas, deve-se, em decisão preliminar, fixar novo e improrrogável prazo para o recolhimento da dívida (art. 12, § 1º e 2º, da Lei 8.443/1992), mesmo na hipótese de revelia. A revelia do ente federado não afasta a presunção de boa-fé que milita em favor da pessoa jurídica de direito público, tendo em vista que a apresentação de defesa é mero ônus processual. 2. Nos termos da jurisprudência sedimentada pelo Acórdão 1.4412016 - Plenário (vide subitem 9.1.6 do julgado), a ocorrência de prescrição da pretensão punitiva será aferida, independentemente de alegação da parte, em cada processo no qual haja intenção de aplicação das sanções previstas na Lei 8.443/1992.

TOMADA DE CONTAS ESPECIAL (TCE)

Secretaria de Controle Externo de Tomada de Contas Especial (SecexTCE).

Em exame Tomada de Contas Especial instaurada pelo Fundo Nacional de Saúde em razão de irregularidades na aplicação de recursos do SUS, apurada em fiscalização do Denasus, no âmbito do Município de Araioses/MA.
2.	Após o recebimento da tomada de contas especial e realização de diligências saneadoras, realizou-se a citação do Município de Araioses/MA e a audiência dos gestores municipais, em razão das irregularidades apontadas, consoante exposto no relatório precedente.
3.	O ente federado foi citado em razão de duas irregularidades relativas ao recebimento irregular dos recursos provenientes do FNS, a saber: a) recebimento irregular de recursos em razão de não terem sido comprovadas as presenças de odontólogos nas equipes de saúde Bucal cadastradas, por período superior a 90 dias, máximo permitido pela legislação, no período de janeiro de 2009 a março de 2010, em desacordo com a Portaria/GM n. 648, de 28/3/2006; e b) recebimento irregular de recursos, em razão de incorreções nas informações prestadas pelo beneficiário para as Ações Estratégia Saúde da Família no período de janeiro de 2009 a março de 2010, diante da não comprovação de que alguns profissionais informados (agentes comunitários de saúde) no Sistema de Informação da Atenção Básica (SIAB) trabalhavam no programa. No primeiro caso, o débito importou na quantia de R$ 85.200,00 em valores originais. No segundo, a quantia de R$ 73.668,00, também em valores originais.
4.	Em razão das referidas irregularidades também foram ouvidos em audiência os respectivos gestores municipais, Sra. Aline Carvalho Silva (Secretária Municipal de Administração e de Finanças, a partir de 1/1/2009, coordenadora do Fundo Municipal de Saúde) , Sr. Antônio Cleto Pinheiro Júnior (Secretário Municipal de Saúde - gestão: 22/3/2009 a 8/7/2009) e Sra. Doralina Marques de Almeida (Secretária Municipal de Saúde de Araioses/MA - gestão: a partir de 9/7/2009) .
5.	Diante da revelia do ente federado e dos responsáveis Aline Carvalho Silva e Antônio Cleto Pinheiro Júnior, e do não acolhimento integral das razões de justificativa apresentadas pela Sra. Doralina Marques de Almeira, a SecexTCE propõe o julgamento pela irregularidade das contas dos agentes públicos responsáveis, com aplicação da multa prevista no art. 58, inciso I, da Lei 8.443/1992, e a concessão de novo e improrrogável prazo ao Município de Araioses/MA para o recolhimento do débito atualizado monetariamente.
6.	O Procurador Júlio Marcelo de Oliveira manifestou-se parcialmente de acordo com as proposições, haja vista que divergiu apenas da aplicação de sanção ao Sr. Antônio Cleto Pinheiro Júnior, diante da observação de que teria ocorrido prescrição da pretensão punitiva, nos termos do Acórdão 1441/2016-TCU-Plenário.
7.	No que tange ao débito apurado nesta tomada de contas especial, entendo adequadas as proposições uniformes da unidade instrutiva e do Ministério Público/TCU, no sentido da concessão de novo e improrrogável prazo ao município com vistas ao recolhimento da quantia devida, mesmo tendo-se verificado, até este momento, à revelia do ente federado. 
8.	Com efeito, o entendimento dominante nesta Primeira Câmara me parece ser aquele segundo o qual mesmo diante da revelia do ente federado prevalece a presunção da boa-fé que milita em seu favor, razão pela qual é necessária a fixação de novo e improrrogável prazo para recolhimento do débito, conforme os seguintes excertos e enunciados encontrados na Jurisprudência Selecionada deste Tribunal:
"Havendo débito imputável ao ente federado em processo de contas, deve-se fixar novo e improrrogável prazo para o recolhimento da dívida (art. 12, § 1º e 2º, da Lei 8.443/1992) , mesmo na hipótese de revelia. A revelia do ente federado não afasta a presunção de boa-fé que milita em favor da pessoa jurídica de direito público, tendo em vista que a apresentação de defesa é mero ônus processual. 
Acórdão 7241/2016-TCU-Primeira Câmara | Relator: AUGUSTO SHERMAN
ÁREA: Direito Processual | TEMA: Revelia | SUBTEMA: Pessoa jurídica
Outros indexadores:    Entidade de direito público,   Ente da Federação,    Prazo,       Recolhimento, Princípio da boa-fé".
"Havendo débito imputável a ente federado, deve-se fixar novo e improrrogável prazo para o recolhimento da dívida, atualizada monetariamente, sem incidência de juros de mora (art. 12, §§ 1º e 2º, da Lei 8.443/1992) , mesmo na hipótese de revelia. A apresentação de defesa é uma faculdade processual, de modo que a renúncia a esse direito não pode, por si só, conduzir o responsável a uma condenação que lhe seja, em alguma medida, mais gravosa.
Acórdão 3557/2019-TCU-Primeira Câmara | Relator: AUGUSTO SHERMAN
ÁREA: Direito Processual | TEMA: Revelia | SUBTEMA: Pessoa jurídica
Outros indexadores: Débito, Ente da Federação, Prazo, Recolhimento
Publicado:
Boletim de Jurisprudência nº 263 de 21/05/2019"
"Havendo débito imputável ao ente federado em processo de contas, deve-se fixar novo e improrrogável prazo para o recolhimento da dívida (art. 12, §§ 1º e 2º, da Lei 8.443/1992) , atualizada monetariamente, sem incidência de juros de mora, mesmo na hipótese de revelia. A não apresentação de defesa não pode ser entendida como uma penalidade, mas sim como uma faculdade processual. A renúncia a esse direito não pode, por si só, conduzir o responsável a uma condenação que lhe seja, em alguma medida, mais gravosa.
Acórdão 4218/2017-TCU-Primeira Câmara | Relator: BENJAMIN ZYMLER
ÁREA: Direito Processual | TEMA: Revelia | SUBTEMA: Pessoa jurídica
Outros indexadores: Débito, Ente da Federação, Prazo, Recolhimento"
"Havendo débito imputável a ente federado, deve-se fixar novo e improrrogável prazo para o recolhimento da dívida, atualizada monetariamente, sem incidência de juros de mora (art. 12, §§ 1º e 2º, da Lei 8.443/1992) , mesmo na hipótese de revelia. 
Acórdão 13348/2020-TCU-Primeira Câmara | Relator: BRUNO DANTAS
ÁREA: Direito Processual | TEMA: Revelia | SUBTEMA: Pessoa jurídica
Outros indexadores: Débito, Ente da Federação, Prazo, Recolhimento
Publicado:
Boletim de Jurisprudência nº 338 de 14/12/2020"
9.	Quanto aos gestores públicos, na linha de precedentes julgados desta Corte (e. g. os Acórdão 7241/2021-TCU-Primeira Câmara, sob minha relatoria) , deixo para momento posterior o exame de mérito de suas contas, a fim de evitar tumulto processual decorrente da abertura, a partir do momento em que houver o julgamento de mérito, de prazos para interposição de recursos cabíveis, devendo-se limitar o momento processual à concessão de novo e improrrogável prazo para o recolhimento do débito pelo ente federado.
10.	Ressalvo unicamente dessa situação o imediato reconhecimento de prescrição em relação a um dos responsáveis, sendo essa matéria de ordem pública, a qual entendo já possa ser declarada. Refiro-me ao responsável Antônio Cleto. Entendo, na linha manifestada pelo representante do Ministério Público/TCU, que ocorreu a prescrição da pretensão punitiva em relação a esse indivíduo. Com efeito, o período de gestão desse responsável na Secretaria Municipal de Saúde foi de 22/3/2009 a 8/7/2009 e as irregularidades mais recentes que lhe foram atribuídas datam de 15/6/2009 e 16/6/2009, ao passo que o despacho que ordenou sua audiência foi proferido em 27/6/2019, conforme peça 24, de maneira que transcorreu mais de 10 anos entre as datas das irregularidades e o ato que interromperia a contagem do prazo prescricional. Com isso, consumou-se a prescrição decenal prevista no art. 205 do Código Civil, nos termos do Acórdão 1441/2016-TCU-Plenário. 
11.	Como a prescrição deve ser reconhecida de ofício, independentemente de alegação da parte, entendo que já nesta oportunidade cabe o Tribunal assim declará-la no acórdão.
	Ante o exposto, manifesto-me por que o Tribunal aprove ao acórdão que ora submeto à deliberação deste Colegiado.
TCU, Sala das Sessões Ministro Luciano Brandão Alves de Souza, em 25 de maio de 2021.
AUGUSTO SHERMAN CAVALCANTI 
Relator